臺灣高雄地方法院刑事判決　　　　　　　100年度易字第406號
公　訴　人　臺灣高雄地方法院檢察署檢察官
被　　　告　王致強
上列被告因誣告案件，經檢察官提起公訴（98年度偵字第17373
號），本院判決如下：
    主  文
王致強無罪。
    理  由
一、公訴意旨略以：被告王致強明知其所簽發之付款人為台北富
    邦銀行鼓山分行（下稱台北富邦銀行）、支票號碼為BK0000
    000 號、票面金額新臺幣（下同）11萬5,000 元、發票日為
    民國97年5 月30日之支票1 紙（下稱前揭支票），已於97年
    5 月11日交付予陳春吉，再輾轉透過陳榮生、張妤蓁，交付
    予王家瀚使用，後由王家瀚交付予劉佳佩以清償債務，並未
    遺失。竟於97年5 月30日，前往台北富邦銀行謊報該支票業
    於97年5 月23日在高雄縣仁武鄉○○村○○○路100 巷2 弄
    11 號 之1 客戶處遺失，報請警察機關，協助調查侵占遺失
    物罪嫌。嗣劉佳佩屆期提示上開支票後，遭玉山銀行高雄分
    行以該支票業經掛失止付為由退票，而查悉上情，因認被告
    涉犯刑法第171 條之未指定犯人誣告罪嫌等語。
二、本件起訴合法：
  (一)按不起訴處分已確定或緩起訴處分期滿未經撤銷者，非有發
    現新事實或新證據，或有第420 條第1 項第1 款、第2 款、
    第4 款或第5 款所定得為再審原因之情形者，不得對於同一
    案件再行起訴，刑事訴訟法第260 條定有明文，是案件曾經
    檢察官為不起訴處分確定，除有上述情形外，固不得對於同
    一案件再行起訴，然若其案件起訴在先，而其後再為不起訴
    處分者，揆諸上開條文之文義，自無起訴不合法可言。
  (二)本件被告被訴誣告一案，係臺灣高雄地方法院檢察署檢察官
    於98年5 月1 日自動檢舉簽分偵辦（偵查案號：98年度他字
    第3211號、98年度偵字第17373 號），並於98年8 月10日偵
    查終結聲請簡易判決處刑在案，詎同一案件前於97年12月1
    日已因劉佳佩提出告訴，而經臺灣高雄地方法院檢察署檢察
    官分案進行偵查（偵查案號：97年度他字第9157號、98年度
    偵字第17218 號，下稱前案），嗣於98年10月27日以被告罪
    嫌不足處分不起訴，旋於98年11月27日確定，有檢察官簽呈
    、98年度偵字第17373 號聲請簡易判決處刑書、刑事告訴狀
    、98年度偵字第17218 號不起訴處分書、本院公務電話紀錄
    〈見高雄地檢98年度他字第3211號卷（下稱他字卷）第1 頁
    、本院98年度審簡字第4958號卷（下稱審簡卷）第2 至3 、
    9 、23頁、本院99年度審易字第5159號卷（下稱審易卷）第
    21頁反面至23頁〉，查此一相同事實之案件既經檢察官於98
    年8 月10日聲請簡易判決處刑在先，縱檢察官嗣於同年10月
    27日另為不起訴處分，亦不影響已起訴之效力，故本件起訴
    合法，先予敘明。
三、按犯罪事實應依證據認定之，無證據不得認定犯罪事實；被
    告之自白，不得作為有罪判決之唯一證據；不能證明被告犯
    罪者，應諭知無罪之判決，刑事訴訟法第154 條第2 項、第
    156 條第2 項、第301 條第1 項分別定有明文。而事實之認
    定，應憑證據，如未能發現相當證據，或證據不足以證明，
    自不能以推測或擬制之方法為裁判基礎；且認定犯罪事實所
    憑之證據，雖不以直接證據為限，間接證據亦包括在內，然
    而無論直接證據或間接證據，其為訴訟上之證明，須於通常
    一般之人均不致有所懷疑，而得確信其為真實之程度者，始
    得據為有罪之認定，倘其證明尚未達到此一程度，而有合理
    之懷疑存在而無從使事實審法院獲得有罪之確信時，即應由
    法院為諭知被告無罪之判決，最高法院亦著有40年台上字第
    86號、76年台上字第4986號判例可資參照。末按刑法第171
    條第1 項未指定犯人之誣告罪，以明知所告事實之虛偽為其
    成立要件。若係出於誤認或懷疑有此事實而為申告，縱令所
    告不實，因其缺乏誣告故意，仍難令負刑責。即本罪之成立
    ，需行為人明知無此事實，而故意捏造者，始足當之。此之
    所稱故意，亦指直接之故意（確定故意）而言，若為間接之
    故意或過失，自難繩以該條之罪（最高法院44年台上字第89
    2 號判例、86年度台非字第362 號判決參照）。
四、公訴意旨認被告涉犯未指定犯人誣告罪嫌，無非係以：被告
    警詢、偵訊之供述、證人陳榮生、王家瀚、陳春吉於另案（
    97年度偵字第31274 號）偵查中之證述、證人張妤蓁、劉佳
    佩偵查中之證述、票據掛失止付通知書、遺失票據申報書、
    掛失止付票據提示人資料查報表、支票及退票理由單、臺灣
    票據交換所高雄市分所函等為其論據。訊據被告坦承有於97
    年5 月11日將前揭支票交予陳春吉，嗣於97年5 月30日前往
    台北富邦銀行申報遺失前揭支票等情，惟堅詞否認有何未指
    定犯人誣告犯行，辯稱：伊將支票借給陳春吉後，陳春吉交
    給陳榮生，後來陳榮生告知陳春吉與伊支票不見了，就叫伊
    去派出所報案、辦理止付，報案時警察說不是票主本人遺失
    的話無法報案，伊才說是自己遺失而報案，並至台北富邦銀
    行辦理票據掛失止付，伊係聽信陳榮生票據遺失的說詞，才
    申報遺失，伊不知道陳榮生實際上是將支票交給張妤蓁，再
    轉交王家瀚、劉佳佩等人，並無誣告之故意等語，經查：
  (一)前揭支票係被告本人所開立，於97年5 月11日借予其友陳春
    吉，陳春吉再借予友人陳榮生調現，嗣被告於97年5 月30日
    ，向台北富邦銀行申報前揭支票業於97年5 月23日在高雄市
    仁武區（99年12月25日改制前為高雄縣仁武鄉○○○○路10
    0 巷2 弄11號之1 遺失，而申報掛失止付，並填具致警察局
    之遺失票據申報書等情事，業據被告於本院審理中自承在卷
    （見審易卷第16頁），並有臺灣票據交換所高雄市分所97年
    6 月9 日台票高字第0918號函暨檢附之遺失票據申報書、票
    據掛失止付通知書、掛失止付票據提示人資料查報表、票號
    BK0000000 支票影本、臺灣票據交換所高雄市分所退票理由
    單各1 紙在卷可稽（見警卷第10至15頁），前開事實，堪可
    認定。
  (二)故本案之爭點，在於被告是否明知前揭支票之實際流向，卻
    故意謊報遺失。就此本院心證如下：
  1.證人陳榮生於被告掛失止付前揭支票前，確曾向被告及陳春
    吉表示前揭支票遺失，被告因而於97年5 月24日前往高雄市
    政府警察局仁武分局（99年12月25日改制前為高雄縣政府警
    察局）澄觀派出所申報前揭支票遺失乙情，業經證人陳春吉
    於前案偵訊、本案本院審理中證稱：支票到期日前5 、6 天
    ，陳榮生親口告訴我及王致強說支票遺失，我們在公園見面
    ，陳榮生說票不見了，當時在場之人有我、被告、陳榮生、
    劉俊良，我與被告才會很緊張地跑去派出所掛失等語〈見審
    易卷第39頁、本院100 年度易字第5159號卷（下稱易字卷）
    第64頁〉，及證人陳榮生於本院審理中證稱：「（5 月份左
    右你、我、陳春吉及劉建良等4 人是否在公園那邊，你說該
    支票不見了？）好像是。」、「當時票是交給張妤蓁，張妤
    蓁是這樣跟我講，所以我是這樣回來跟你們講」等語屬實（
    見易字卷第70至71頁），並有高雄市政府警察局仁武分局函
    送之受理各類案件紀錄表、警詢筆錄、遺失案件報案證明申
    請書等在卷可證（見審簡卷第16至20頁），可見被告辯稱：
    伊聽信證人陳榮生片面之詞，誤以為前揭支票遺失，遂前往
    派出所、台北富邦銀行申報遺失票據等語，尚非無據。
  2.又證人即陳春吉之友人陳臻於前案偵訊時證稱：我與陳春吉
    是朋友，陳春吉跟他的老婆及綽號「白龍」之人（按：依證
    人陳春吉於本院審理中證述，綽號「白龍」之人即劉俊良，
    見易字卷第44頁）常到我家吃飯，有一天我聽到他們在討論
    支票的事，我聽到陳春吉向白龍說，好心將票借給別人，票
    據現在丟掉了怎麼辦，就一直抱怨等語（見審易卷第41頁反
    面）；而證人劉佳佩於前案偵訊時亦證述：我將票提示，但
    該支票已遭掛失止付，我就被移送竊盜，後來我出庭後才知
    道，陳春吉、被告及綽號白龍之人來找我談，白龍說這張票
    是「順成」之人叫他們去辦掛失的，因為這張票是「順成」
    弄丟的，他們才去辦理掛失等語（見審易卷第41頁），渠2
    人均證稱被告及陳春吉曾向渠等表示支票遺失，益徵被告確
    係誤認前揭支票已遺失，始辦理掛失手續，其辯稱無謊報遺
    失之故意，要屬可採。
  3.再被告申報前揭支票遺失，經劉佳佩告發其所為涉嫌誣告罪
    嫌，經臺灣高雄地方法院檢察署檢察官偵查後，以被告係因
    證人陳榮生告知該支票無法找回，被告始申報支票遺失，並
    無誣告之犯意，因認被告罪嫌不足，而於98年10月27日以98
    年度偵字第17218 號為不起訴處分確定等情，有該不起訴處
    分書在卷可佐（見審簡卷第9 至10頁），亦同本院上述認定
    。
  4.公訴意旨雖以：倘如被告所述，被告於97年5 月24日即經證
    人陳榮生告知，而發覺支票遺失，則被告何以遲至97年5 月
    30日始辦理掛失止付？應係因證人陳榮生表明屆期無法清償
    票款，被告恐擔負票據責任，始向銀行掛失，被告顯然對於
    該支票並非遺失，而係輾轉交付予他人乙節知情云云，惟查
    ，被告於97年5 月24日即向派出所申報支票遺失一節，已如
    前述，可見被告確已在得知支票遺失後，隨即報案遺失。再
    被告就何以遲至97年5 月30日始向銀行辦理掛失止付，乃陳
    稱：伊去警局報完案後，隔天就去台北富邦銀行辦理止付，
    銀行人員說伊帳戶當時存款不夠支付票面金額，先把票面金
    額補進帳戶再辦止付票信才不會有問題，當時伊身上也沒有
    那麼多錢，陳春吉只好在到期日前把他的車子當掉，並在支
    票到期日當天把11萬5000元現金拿給伊存入上開帳戶等語（
    見易字卷第15頁），核與證人陳春吉於另案（王家瀚涉嫌侵
    占前揭支票一案，經檢察官以97年度偵字第31274 號為不起
    訴處分，下稱另案）偵訊時證述：銀行通知票進來了，當天
    我當了汽車墊了11萬5000元存入銀行等語相符〈見高雄地檢
    97年度偵字第31274 號卷（下稱偵卷）第41頁〉，且被告用
    以支付前揭支票票款之台北富邦商業銀行股份有限公司鼓山
    分行000000000000號帳戶，97年5 月30日確有一筆11萬5000
    元之款項匯入，此筆款項匯入前，該帳戶餘額為0 乙情，有
    台北富邦商業銀行股份有限公司鼓山分行財富管理100 年5
    月5 日北富銀鼓山字第1000000014號函暨上開帳戶之交易明
    細1 份在卷可按（見易字卷第31至35頁），參以付款行庫對
    通知止付之票據應即查明其有無存款，對無存款又未經允許
    墊借票款之票據，應不予受理，票據掛失止付處理規範定有
    明文，足見被告陳稱存款不足無法先行止付，為維護票信待
    97年5 月30日存入11萬5000元後方辦理掛失止付，並非虛妄
    ，亦無明顯不合理之處，自難以被告延至到期日始辦理掛失
    止付，遽為被告必知悉支票流向之認定。
  5.雖證人陳榮生於偵訊時曾證稱：有告訴被告票是交給張妤蓁
    轉交予另一男子調錢等語（見他字卷第11頁）；證人張妤蓁
    於前案偵訊時亦證述：被告早就知道票流向王家瀚那裡沒有
    遺失，王家瀚有說他們私底下有先跟他談好等語（見審易卷
    第32頁）， 另證人劉佳佩於前案出具之刑事告訴狀，載明：
    事後被告、陳春吉及王家瀚於97年7 月30日中午到告訴人（
    即劉佳佩）住處商談如何處理上開票款事宜時，被告承認前
    揭支票係其借給陳春吉，陳春吉再交給張妤蓁轉交王家瀚，
    因陳春菊無法支付票款，乃教唆被告虛偽申告前揭支票遺失
    等語（見審易卷第22頁）。惟證人陳榮生確曾向被告告知前
    揭支票已遺失一情，已敘明如前，是證人陳榮生既已表示支
    票遺失，則無論其就支票之下落透露多少、表示在誰的持有
    中遺失，均就被告係在認知支票遺失之情形下，始掛失支票
    一情無礙。又證人劉佳佩嗣於前案偵訊時，已改稱：陳春吉
    、被告及綽號白龍之人來找我談，白龍說這張票是「順成」
    之人叫他們去辦掛失的，因為這張票是「順成」弄丟的，他
    們才去辦理掛失，告訴狀是別人代寫，與實際情形有所出入
    ，以今日所述為準等語（見審易卷第41頁），是證人劉佳佩
    所提刑事告訴狀內容之真實性，已為其自身所否認，自不足
    為被告不利之認定。再證人張妤蓁所證：被告對支票未遺失
    知情等語，與證人王家瀚於前案偵查中證稱：不認識被告、
    陳春吉等語（見審易卷第27頁）；於另案偵查中證述：票跳
    票後才和陳春吉聯絡等語（見偵卷第27頁），所呈現被告或
    陳春吉於支票掛失止付前，並不認識證人王家瀚，亦從未與
    之聯絡之情不合，卷內復無其他證據可資佐證其證述屬實，
    況其所稱被告「知悉」支票未遺失之時點，究係掛失止付前
    ，或掛失止付衍生後續訴訟糾紛後，尚非清楚明瞭，尤難遽
    採為被告掛失止付前即知支票流向之認定。
五、綜上所述，被告係因證人陳榮生表示前揭支票遺失，始辦理
    票據掛失支付，並填具遺失票據申報書，報請警方協助偵查
    侵占遺失物罪嫌，是被告當時既非明知該支票並未遺失，自
    難以誣告罪繩之。本案公訴人所舉之積極證據，並不足以證
    明被告有誣告罪之犯行，且本院復查無其他積極證據，足資
    認定被告有公訴意旨論列之犯罪事實，揆諸前開說明，既不
    能證明被告犯罪，依法自應為無罪之諭知。
據上論斷，應依刑事訴訟法第301 條第1 項前段，判決如主文。
本案經檢察官張媛舒到庭執行職務。
中    華    民    國   100    年    8     月    31    日
                  刑事第十三庭審判長法  官  黃蕙芳
                                    法  官  楊智守
                                    法  官  陳筱雯
以上正本證明與原本無異。
如不服本判決應於收受送達後10日內向本院提出上訴書狀，並應
敘述具體理由；如未敘述上訴理由者，應於上訴期間屆滿後20日
內向本院補提理由書（均須按他造當事人之人數附繕本）「切勿
逕送上級法院」。
中    華    民    國   100    年    8     月    31    日
                                    書記官  陳建琪